【裁判字號】    88,上,651
【裁判日期】    890523
【裁判案由】    損害賠償
【裁判全文】
臺灣高等法院臺中分院民事判決          民國八十八年度上字第六五一號
    上  訴  人  松賦水電工程有限公司
    法定代理人  乙○○
    被  上訴人  投聯工程企業股份有限公司
                              .
    法定代理人  甲○○○      .
    訴訟代理人  阮春龍律師
    複  代理人  顏福禎律師
右當事人間因請求損害賠償事件，上訴人對於中華民國八十八年八月十二日臺灣南投
地方法院八十八年度訴字第四十八號第一審判決提起上訴，本院判決如左：
    主      文
上訴駁回。
第二審訴訟費用由上訴人負擔。
    事      實
甲、上訴人方面：
一、聲明：求為判決：
（一）原判決廢棄。
（二）被上訴人應給付上訴人新台幣（下同）二百十一萬八百五十八元，及自起訴狀
      送達被上訴人翌日起至清償日止，按週年利率百分之五計算之利息。
二、陳述：除引用原判決書之記載外，補稱：
（一）兩造間曾於民國八十三年四月二十日簽訂有分區施工協議，其緣由係如上訴人
      、東鈺、協光、復臨泰等九家廠商原就在南投縣地區、分區向台灣電力股份有
      限公司（下稱台電公司）承包該公司配電線路設置、修繕、維護等，而統稱為
      零星點配電工程。嗣因台電公司改變招標模式，將分區招標改採全區招標方式
      ，遂輔導原向其於分區招標配合之廠商成立較大規模之公司型態，統一向台電
      公司辦理招標承攬工作，才有包括上訴人、東鈺、協光等九家聯合成立投聯工
      程企業股份有限公司即被上訴人，由被上訴人統籌與台電諦約，但實際工程之
      進行施作，則再分配委由原各廠商承作，此可從被上訴人之實際承攬工作項目
      查知。八十三年四月間共同協商達成分區施工之協議，一來杜絕紛爭，再者藉
      由相互之支援可免惡性競爭。依當時協議分區施工之緣由及目的，本就在拘束
      於被上訴人在標得台電公司之配電外線工程時有通盤延續適用之準則，自無需
      於每年度形式再簽立之承諾書一再提及，但並非不提及即有意修改，僅因其為
      既存之準則自可通體援用，故原審誤認駁回上訴人之請求，自有未當。
（二）按本件工作成本之計算係以依八十二年度信義區工作每工作積點台電所訂單價
      二十五點九元為基礎，以上訴人每日可完成之工作量，所產生之必要稅、費用
      及工資等合計為工作成本，其計算說明如下：
    １每一工作班為八人，日平均每人可完成二一二點五積點工作量，乘以被上訴人
      所定二十五點九元，則每日可收入四四、０三０元。
    ２依四四、０三０元計算稅金，應為三、九六三一元，工資每人每日平均二、０
      ００元，合計八人為一六、０００元、折舊損耗二、八００元、證照郵務費一
      八七元，共計需稅及費用二二、九五０元，平均於每積點其成本為一三點五元
      。
（三）對被上訴人答辯駁斥如下：被上訴人成立於七十八年，至八十五年間每年度均
      標得台電工程後，半個月內，分別與各包商訂定承諾書（台電規定決標後半個
      月內需開工），承諾書內皆明載各包商工程轄區，非被上訴人所稱「向由被上
      訴人依當時各廠商營業人手調度狀態自由調派」。且每年訂定承諾書時，除要
      繳納一百萬元或同額被上訴人公司股票給被上訴人做保證金外，還需覓得資本
      一百萬元舖保為連帶保證人及安全衛生管理員一名，意味上訴人若於施工期間
      發生有損及被上訴人權益而保證金不足，連帶保證人需負賠償責任。既有契約
      存在雙方自應在公平下同受約束。上訴人已依約履行，被上訴人未依約將八十
      五年工作履約，致上訴人應得利益而未得，理應賠償。
三、證據：除引用原審立證方法外，補提：工程單價表及定價單等影本各乙份為証。
乙、被上訴人方面：
一、聲明：求為判決：如主文所示。
二、陳述：除引用原判決書之記載外，補稱：
（一）被上訴人否認兩造於八十三年所定之協議書為八十五年承諾書契約內容之一部
      ，故上訴人主張其依八十三年協議書，對被上訴信義區工作有四分之一承攬施
      作權利應負舉證責任。
（二）依兩造於八十五年所訂承諾書第一條第二款第二點所示，「貴公司承攬業主南
      投營業轄區南投水里區內。」其意義為：1.上訴人若有承攬則承攬施工地點限
      於南投水里區2.並未表示上訴人對被上訴人水里區之施工量有必承攬權。3.亦
      未排除被上訴人就水里區向台電所承攬工程不得與第三人簽立承攬契約。綜前
      所述，上訴人主張就被上訴人所承攬台電水里區信義小區之施工，由松賦、東
      鈺、協光、復臨泰四家廠商平均承攬，排除被上訴人與其他廠商立約之權利，
      故就八十五年信義區有四分之一施工權之主張應不足採。
（三）上訴人，嗣後又否認渠曾交付保證金，係以股票存置於被上訴人處作保。惟查
      ，被上訴人所製定之台約書雖有承攬人應交付保證金格式，然實際上並末收取
      保證金，且當初由配合廠商所簽發代替保證金之商業本票亦已於數年前由承攬
      廠商取回，故並無上訴人依八十五年承諾書繳交保證金或股票情事。
（四）被上訴人公司所承攬台電施工積施自八十二年度、八十三年度及八十四年度得
      標，分別於次年即八十三年、八十四年及八十五年施工其信義小工區次承攬給
      下游廠商施作分別如附表所示：
    1.八十二年度由東信、復臨泰、協光、東鈺拓通及松賦六家廠施作信義區工程，
      上訴人僅占施工量百分之十五點八。
    2.八十三年度由復臨泰、協光、東鈺及松賦四家廠商施作，上訴人施工量百分之
      十六點七。
    3.八十四年由三顯、復臨泰、長慶、協光、東鈺及拓通六家廠商承作。
    由被上訴人與下游廠商簽約施作結果足以顯示，在八十二年度得標八十三年施工
    部分由東信等六家施作每家承攬施工量不一與議會決議內容不一，上訴人於當年
    度並未表示異議。又八十三年度得標八十四年度施工部分唯由上訴人等四家施作
    ，然各家廠商施工量不一，足證依契約之約定及會議之決議並末排除被上訴人與
    其餘廠商於信義區與其他廠商簽約，且亦非表示被上訴人所承攬之信義區工作量
    應平均分配給上訴人四家公司平均承攪施作。
三、證據：除引用原審立證方法外，補提：工作分配附表三紙及承諾書二份等影本為
    証。
      理      由
一、本件上訴人在原審起訴主張：被上訴人承包臺灣電力公司南投區營業處「零星積
    點配電工程」，前於八十三年四月三十日曾召開轉承包商會議，會中達成工區分
    配協議，約定南投縣信義區之工程由伊與訴外人東鈺、協光、復臨泰四家廠商平
    均承作，伊並與被上訴人八十五年二月十三日簽訂「僱工暨車輛機具租借器材管
    理托運承諾書」（以下簡稱系爭承諾書）。依據上開協議及承諾書之約定，被上
    訴人應將其所承包之台電公司南投營業處八十四年度信義區零星積點配電工程（
    下稱系爭工程），轉包由東鈺、協光、復臨泰及上訴人四家公司平均承作，未料
    被上訴人竟然違約，未將系爭工程分配給伊承作。依民法第二百二十六條及第二
    百六十七條之規定，被上訴人應賠償伊所受損害及所失利益，伊每一積點可得營
    業利益一二‧四元，乘以伊在系爭工程應分配之積點一七０二三０‧五，為二百
    一十一萬八百五十七元等情，爰求為被上訴人應給付伊該金額及法定遲利息之判
    決。
二、被上訴人則以：兩造間簽定之承諾書，屬民法上承攬關係，上訴人之上開請求權
    已逾二年而罹於時效，且台電公司就區域內配電外線工程採逐年招標方式，得標
    廠商於次年施工，上訴人所提之八十三年協議書（會議紀錄），為被上訴人公司
    八十二年度得標工程分配施工所達之協議，非適用於系爭工程，又上訴人主張之
    承諾書並未約定被上訴人有分配系爭工程予上訴人承作之義務，被上訴人亦有分
    配其他工區之工程予上訴人承作，故上訴人實際上並無損害，況上訴人就其所主
    張之上開損害並未舉證證明之，其請求應無理由等語，資為抗辯。
三、經查本件上訴人所主張之零星積點配電工程，係因台電公司配電外線帶料工程是
    採逐年招標，被上訴人亦須逐年得標後，始與下游廠商簽訂轉包合約，兩造於八
    十三年四月三十日召開承包商會議，會中達成協議，南投縣信義區工程由上訴人
    與其他三家廠商承作，兩造並於八十五年二月十三日訂立系爭承諾書，被上訴人
    將其所承包之台電公司南投水里區營業處零星積點配電工程，轉包與被上訴人承
    作，有上訴人提出被上訴人所不爭執之承諾書及會議記錄各一份為證，堪信為實
    在。
四、兩造爭執之要旨，為依據兩造上述所訂立系爭承諾書及八十三年四月三十日協議
    ，（本院卷六三頁及原審卷十一頁）之約定，被上訴人是否應將系爭工程四分之
    一轉包予上訴人施作之義務，及該次。查依據系爭承諾書之前言：「本承諾人松
    賦水電工程有限公司（即上訴人公司），‧‧‧‧在貴公司（即被上訴人公司）
    需要期間，支援零星積點配電工程施工作業。」及第一條第二項第一款：「貴公
    司承攬業主（即台電公司）南投營業轄區南投、水里區內。」，同條項第二款：
    「貴公司如認有必要，得調派他工區施工，‧‧‧。」，同條項第三款：「如該
    工區工作量超過本公司工作能量時，貴公司得派他工區參予作業，本公司不得異
    議。」之文義觀之，固有約定上訴人依據承諾書所承攬之區域為南投、水里區域
    ，但僅於被上訴人有需要之期間內，始須指派上訴人支援工程施工作業，且於必
    要時，被上訴人尚得調派上訴人至他工區施工，依此文義解釋，且未明文約定被
    上訴人向台電得標之系爭工程，於該地區上訴人應施作之工程項目或數量，是以
    此難認為被上訴人有應將系爭工程僅交由上訴人承作，而排除其他廠商施作該工
    程之義務。
五、至上訴人所主張依據兩造於八十三年四月三十日所達成之協議，上訴人有承作信
    義區四分之一工程之權利，因此上訴人就系爭工程，應有承作之權利乙節。然查
    台電公司係逐年發包工程，兩造亦隨被上訴人承包台電公司當年度所發包之工程
    後，逐年換約乙節，為兩造所不爭，並有被上訴人所提出台電公司南投區營業處
    八十二年度、八十三年度工程招標公告及八十二年度、八十三年度、八十四年度
    工程承攬契約，與兩造間八十三年間及八十五年間之承諾書（即系爭承諾書）各
    一份附原審卷為憑，是兩造於八十三年間達成分區施工協議時，尚無法預期被上
    訴人是否必然能夠承包台電公司於八十四年間所發包之系爭工程。且該協議書並
    未記載兩造間之分區施工協議，當然適用於被上訴人日後所承包之所有工程；又
    依據系爭承諾書之文意，亦未援引上開協議為契約內容之一部，故被上訴人辯稱
    兩造於八十三年間所達成之協議，其效力應不及於當時被上訴人尚未承包之系爭
    工程等語，應屬可採，上訴人上開主張難謂有據。
六、復參酌兩造雖然於八十三年間協議信義區工程由上訴人與東鈺、協光、復臨泰等
    四家廠商施工，然該年度即八十二年度被上訴人所承包之台電公司「配電外線工
    程帶料發包」工程，信義區部分實際上係由東信、復臨泰、協光、東鈺、拓通及
    上訴人等六家廠商施工完成，且每家廠商所分配之工作基點並不一致，有被上訴
    人所提出之上訴人不爭執其真正之施工分配表一紙（原審卷一三四頁）為證，上
    訴人在原審亦具狀（原審卷九十七頁）陳稱該年度與被上訴人就信義區工程訂約
    者，僅復臨泰一家分包商，後因復臨泰一家廠商無法完成信義區工程，上訴人及
    其他四家廠商遂依據當年度承諾書第一條第二項第二點之約定，被調派至信義區
    支援，以完成工程等語，足見該協議雖然約定信義區之工程由上訴人等四家廠商
    施工，然被上訴人仍可就信義區工程僅與其中一家廠商訂立施工契約，再以協議
    書之內容為輔，視實際需要調派協議其他廠商，甚至非協議廠商（例如上開東信
    及拓通公司），至信義區施工，並非必然負有將信義區工程平均分配由上訴人等
    四家廠商施作之義務，又據被上訴人提出之八十三、八十四年度施工分配表（本
    院卷五十三及五十四頁），上訴人與上開三家廠商分配工之百分比亦不相同，且
    差距甚大，有高達百分之四五．五，亦有低至百分之四．七，並非上訴人所稱之
    每家均為四分之一。是上訴人主張依據兩造八十三年四月三十日協議書之約定，
    被上訴人有將信義區工程轉包四分之一予上訴人之義務，難予採信。
七、綜上，被上訴人辯稱其並無將系爭工程轉包予上訴人承作之義務，應為可採，上
    訴人以被上訴人違約為由，請求損害賠償，洵屬無據，原判決駁回上訴人之請求
    及假執行之聲請，核無違誤，上訴意旨摘指原判決不當，求為廢棄改判，為無理
    由，其上訴應予駁回。
八、本案事證已臻明確，兩造其餘主張及攻擊防禦方法，與本判決結果不生影響，無
    一一審酌之必要，併此敘明。
據上論結：本件上訴為無理由，依民事訴訟法第四百四十九條第一項、第七十八條，
判決如主文。
中      華      民      國    八十九    年      五      月    二十三    日
~B1民事第五庭審判長法  官  陳滿賢
~B2                法  官  林松虎
~B3                法  官  許武
右為正本係照原本作成。
如不服本判決應於收受送達後十日內向本院提出上訴書狀，其未述上訴之理由者並
得於提起上訴後十日內向本院補提理由書（均須按他造當事人之人數附繕本）。
上訴時應提出委任律師或具有律師資格之人之委任狀；委任有律師資格者，另應附具
律師及格證書及釋明委任人與受任人有民事訴訟法第四百六十六條之一第一項但書或
第二項（詳附註）所定關係之釋明文書影本。
~B                 書記官  李妍嬅
中      華      民      國    八十九    年      五      月    二十五    日
附註：
民事訴訟法第四百六十六條之一（第一項、第二項）
對於第二審判決上訴，上訴人應委任律師為訴訟代理人。但上訴人或其法定代理人具
有律師資格者，不在此限。
上訴人之配偶、三親等內之血親、二親等內之姻親，或上訴人為法人、中央或地方機
關時，其所屬專任人員具有律師資格並經法院認為適當者，亦得為第三審訴訟代理人
。
                                                                        Ｉ


司法院資訊處製作；財團法人民間司法改革基金會備份。
